臺灣高等法院高雄分院刑事判決　　　　95年度選上訴字第32號
上　訴　人　臺灣高雄地方法院檢察署檢察官
被　　　告　乙○○
被　　　告　甲○○
被　　　告　戊○○
被　　　告　丁○○
被　　　告　丙○○
前列五人共同
選任辯護人　黃榮作律師
　　　　　　黃金龍律師
上列上訴人因被告違反公職人員選舉罷免法案件，不服臺灣高雄
地方法院95年度選訴字第6 號中華民國95年9 月5 日第一審判決
（起訴案號：臺灣高雄地方法院檢察署94年度選偵字第82號），
提起上訴，本院判決如下：
    主  文
上訴駁回。
    理  由
一、公訴意旨略以：被告甲○○係高雄縣鳳山市第10屆市長候選
    人，因選戰激烈，竟計畫以現金向選民買票，因而與其競選
    幹部被告戊○○（現任鳳山市民代表）、被告丁○○（現任
    鳳山市新興里里長）、被告丙○○（現任鳳山市文山里里長
    ）、被告楊阮麗雲（係丙○○之妻，已死亡，原審為公訴不
    受理判決確定）、被告乙○○（現任鳳山市北門里里長）共
    同基於預備賄選之犯意聯絡，先由被告甲○○委請不知情之
    友人巫清發（另為不起訴處分）於94年10月4 日、12日、19
    日、21日，至土地銀行三民分行，自被告甲○○於該銀行之
    00000000000000 000000377號帳戶內，分別提領新臺幣（下
    同）280 萬元、120 萬元、180 萬元、130 萬元後，交予被
    告甲○○，被告甲○○除將部分款項用以競選之用外，其餘
    則交予被告戊○○、被告丁○○、被告丙○○夫妻、被告乙○○，預備作為渠等向里民賄選之用。嗣於94年11月24日，
    為臺灣高雄地方法院檢察署檢察官指揮法務部調查局高雄縣
    調查站會同高雄縣政府警察局，在被告甲○○位於高雄縣鳳
    山市○○○路2 號競選總部，搜扣得預備賄選之現金10萬元
    、名冊1 份，在被告甲○○位於同市○○路○ 段173 號住處
   ，搜扣得鳳山市民通訊名冊246 張；在被告戊○○位於同市
   ○○街15巷30號住處，搜扣得預備賄選之現金36萬4 千6 百
   元（千元鈔343 張、5 百元鈔36張、1 百元鈔36張）；在被
   告丁○○位於同市○○街19號住處，搜扣得預備賄選之現金
   10萬8 千元；在被告丙○○、楊阮麗雲位於同市○○路318
   號住處，搜扣得預備賄選之現金30萬元、甲○○大赤山後援
   會名冊（丙○○係會長）、文山里長壽會名冊；在被告乙○○位於同市○○路40號住處，搜扣得預備賄選之現金7 萬5
   千5 百元（5 百元鈔131 張、1 百元鈔100 張）。因認被告
   甲○○、戊○○、丁○○、丙○○、楊阮麗雲、乙○○等人
   係共同犯94年11月30日修正前公職人員選舉罷免法第90條之1
   第2 項之預備賄選罪嫌等語。
二、按犯罪事實應依證據認定之，無證據不得認定其犯罪事實；
    又不能證明被告犯罪者，應諭知無罪之判決，刑事訴訟法第
    154 條第2 項、第301 條第1 項前段分別定有明文。又刑事
    訴訟法第161 條第1 項規定：檢察官就被告犯罪事實，應負
    舉證責任，並指出證明之方法。因此，檢察官對於起訴之犯
    罪事實，應負提出證據及說服之實質舉證責任。倘其所提出
    之證據，不足為被告有罪之積極證明，或其指出證明之方法
    ，無從說服法院以形成被告有罪之心證，基於無罪推定之原
    則，自應為被告無罪判決之諭知（最高法院92年臺上字第
    128 號判例意旨參照）。
三、公訴意旨認被告甲○○、戊○○、丁○○、丙○○、乙○○
    涉有前揭預備賄選之犯行，無非係以證人巫清發、陳博志、
    章王秋妹之證述及被告甲○○設於土地銀行三民分行帳戶之
    大額通貨交易明細表（見警卷第6 頁）、上揭扣案之現金、
    選舉人名冊等物品為證，而認被告犯嫌堪予認定為其論據。
    訊據被告甲○○、戊○○、丁○○、丙○○、乙○○固不否
    認於前揭時、地為警扣得現金、選舉人名冊等物品，惟均堅
    詞否認有何共同預備賄選犯行，且均辯稱：上開扣案物並非
    要作為賄選之用，伊等並無預備賄選之事實等語。經查：
(一)被告甲○○係高雄縣鳳山市第10屆市長候選人，其曾委請友
    人巫清發於94年10月4 日、12日、19日、21日，至土地銀行
    三民分行，自其設於該銀行之00000000000000000000377 號
    帳戶內，分別提領280 萬元、120 萬元、180 萬元、130 萬
    元，且94年11月間，被告戊○○係現任鳳山市民代表、被告
    丁○○係現任鳳山市新興里里長、被告丙○○係現任鳳山市
    文山里里長、被告乙○○係現任鳳山市北門里里長，渠4 人
    均為被告林龍端參選94年鳳山市市長選舉乙事助選等節，有
    被告甲○○上揭設於土地銀行三民分行帳戶之大額通貨交易
    明細表1 紙在卷可稽（見警卷第6 頁），並有公訴意旨所載
    現金、物品扣案足憑，復為被告林龍端、戊○○、丁○○、
    丙○○、乙○○等5 人所不否認，固均堪認定屬實。
(二)惟按公職人員選舉罷免法第90條之1 第2 項之預備賄選罪，
    係指預備犯該條第1 項之「對於有投票權之人，行求、期約
    或交付賄賂或其他不正利益，而約其不行使投票權或為一定
    之行使者」，而有一定行為可認行為人已著手對於有投票權
    人行求、期約或交付賄賂之準備行為，即屬該當。換言之，
    立法者為確保公職人員選舉之公平性，且認該等法益有特別
    保護之必要，故將其刑罰提前至行為人著手賄選前之預備階
    段。惟以，預備賄選既經法文明定為刑罰之構成要件行為，
    則是否構成行求、期約或交付賄賂或其他不正利益之預備犯
    行，除有客觀外在事實外，尚須有積極明確之事證可認行為
    人主觀上係以該等客觀外在舉動作為其進一步為行求、期約
    或交付賄賂之準備動作，始足該當。是以，本件警方扣得被
    告甲○○等人所持有之現金、選舉人名冊、後援會名冊、長
    壽會名冊、便條紙等物品，是否為被告甲○○等人作為預備
    行求、期約、交付賄賂之物品？被告甲○○等人所持有扣案
    現金之來源及用途為何？其餘扣案名冊之用途為何？厥為本
    件之關鍵所在。然查：
 1、被告林龍端部分：
  (1)警方於被告甲○○上揭住處及競選總部扣得之通訊名冊用途
    ，業據被告甲○○於警詢及原審審理時供稱：在伊住處及競
    選總部扣得之通訊名冊，係國民黨高雄縣鳳山市黨部提供之
    鳳山市黨員名冊，係作為此次鳳山市長選舉黨員初選寄發選
    舉文宣給選民之用；另外在伊住處扣得之手抄名冊，乃伊依
    鳳山市農會、鳳山市工業會、鳳山市里鄰長、鳳山市後備軍
    人、鳳山市縣議員、鳳山市黨部委員、鳳山市學校人員、鳳
    山市義消、鳳山市民代表會、外縣市好朋友等類別親手抄錄
    ，亦作為伊年底參選鳳山市長選舉黨員初選之用等語明確（
    見警卷第1 頁至第5 頁、原審卷第195 頁），審酌被告甲○○既為94年鳳山市市長之參選人，其取得鳳山市民通訊名冊
    以便寄送競選宣傳文宣，衡與常情並不相悖。
  (2)又在被告甲○○前揭競選總部廚房鐵櫃內背包扣得之現金10
    萬元之來源及用途，業據證人黃雅莉於警詢證述：伊在被告
    林龍端競選總部幫忙料理競選總部人員之伙食，扣案之10萬
    元現金係被告甲○○之妻子林吳月娥於94年11月24日上午9
    、10時許，以中華電信電信費用帳單信封包裝交予伊收受，
    作為競選總部人員廚房內所需之支出，包括買菜錢等，自被
    告甲○○之競選總部成立後，林吳月娥除交付扣案10萬元外
    ，之前尚有交付2 次各1 萬及2 萬元予伊，用途亦為廚房支
    出等語明確（見選他卷第74頁至第75頁），經核與證人林吳
    月娥於警詢時證述：黃雅莉係伊友人莊月雲之朋友，其自被
    告甲○○競選總部成立後便由莊月雲引薦到總部廚房幫忙，
    伊曾交付2 次各1 萬元、2 萬元給黃雅莉作為廚房支出之用
    ，後因陸續支付各項費用，伊恐該等金額不敷支出，故於94
    年11月24日再次交付10萬元予黃雅莉作為廚房支出之用等語
    （見選他卷第76頁）相符，是尚難以查扣得上開現金即逕認
    係被告甲○○預備供賄選用之款項。參以證人林吳月娥於警
    詢時亦證述扣案之10萬元金額係其向案外人王和憲調借等語
    明確（見選他卷第76頁），則被告甲○○於警詢時供述其不
    知何以競選總部有該等扣案金額乙情，堪認尚非恣意卸責之
    詞。
 2、被告戊○○部分：
    被告戊○○於警詢及偵查中均辯稱扣案之36萬4 千6 百元現
    金係其二女兒魏姿萍文定時之聘金及家庭生活費用等語，其
    中計有千元鈔票343 張、5 百元鈔票36張、1 百元鈔票36張
    乙節，雖與被告戊○○之親家陳博志於偵查中陳述其交付予
    被告戊○○之聘金均為1 千元鈔票乙情有所不符，惟證人即
    被告戊○○之妻魏吳金草於原審審理時已證述：扣案之現金
    乃伊二女兒魏姿萍於文定時之聘金，伊從中取出部分千元鈔
    換取500 元、100 元之紙鈔，準備作為魏姿萍結婚當天包紅
    包之用等語甚詳（見原審卷第180 頁），而被告戊○○亦提
    出魏姿萍與陳文樺（即證人陳博志之子）於94年11月5 日文
    定之照片2 張（見原審卷第66頁）、陳文樺向鼓山郵局申設
    帳號為00000000000000號之帳局曾於94年11月4 日經提領36
    萬元之存摺影本（見原審卷第67頁至第75頁）、魏姿萍與陳
    文樺結婚之喜帖（見原審卷第76頁）為證，足見被告戊○○
    前揭所辯，並非無據。
 3、被告丁○○部分：
  (1)就警方在被告丁○○位於高雄縣鳳山市○○街15巷30號住處
    內扣得之現金10萬8 千元用途為何乙節，被告丁○○迭於警
    詢、偵查及原審、本院審理時辯稱：警方於伊住處客廳辦公
    桌抽屜中查扣之10萬8 千元現金，其係伊所有位於高雄市三
    民區○○○路298 號、鳳山市○○路137 之1 號、鳳山市○○路旁1 筆土地之租金收入，再加上伊平日家常開支預備金
    的總和，伊預備作為繳交地價稅、銀行貸款利息、互助會款
    及平日開支之用。前述位於高雄市房屋及高雄縣土地1 筆之
    租金分別為33,000元、30,000元，均係於11月5 日收取，另
    鳳山市房屋租金為40,000元，係於10月25日收取，扣案金額
    中之103,000 元即為其於94年10月25日及同年11月5 日收取
    之租金，因11月份即要繳交該年度地價稅，約有4 、5 萬元
    ，才未將收取之租金存入銀行等語（見警卷第40頁至第42
    頁、偵查卷第88頁、第89頁），核與證人陳秋香於原審審理
    時證述：其以每月月租33,000之代價向被告丁○○承租高雄
    市○○○路298 號房屋，租期自93年11月5 日起至96年11月
    4 日止，共計3 年，租金約定每月初繳納，被告丁○○有空
    就會至上揭租屋處向其收取等語（見原審卷第182 頁至第
    184 頁）、證人謝清漢於原審審理時證述：其以每月月租金
    40,000之代價向被告丁○○承租高雄縣鳳山市○○路137 之
    號房屋，已承租好幾年，租金係每月25日由其妻子交付予被
    告丁○○等語（見原審卷第185 頁至第186 頁）、證人王信
    雄於原審審理時證述：其以每月3 月萬之代價向被告丁○○
    承租高雄市○○市○○路上空地用來擺放物品，租金約定每
    月初繳納等語（見原審卷第186 頁至第187 頁）相符，並有
    租賃契約書4 份附卷可稽（本院卷第82至89頁）。而上揭房
    地分屬被告丁○○及其妻子謝秀貞所有，亦有被告丁○○提
    出之土地、建物登記謄本數份在卷可憑（見原審卷第78頁至
    第88頁），堪認被告丁○○每月有103,000 元之租金收入，
    應屬實情；再者，被告丁○○另提出94年度地價稅繳款書2
    紙、合作金庫銀行放款資相關貸放及保證資料查詢單1 紙（
    即被告丁○○之妻謝秀貞貸款利息查詢資料）、被告丁○○
    之妻謝秀貞參與之互助會會單2 紙附卷在按（見原審卷第88
    頁至第91頁），亦堪認被告於94年11月間之家庭生活開銷甚
    鉅，確有以扣案現金支應之必要。是以，被告丁○○前揭辯
    解，乃屬有據。
  (2)又警方於被告丁○○前揭住處搜索扣得之鳳山市里聯合辦公
    處便條1 紙，其上載有「大東一路10巷44號陳金滿5 仟、經
    武路28巷24號吳素珍3 仟、經武路28巷20號林秀琴6 仟」等
    文字，雖經被告丁○○自承為其親寫，惟其辯稱：上開文字
    註記係伊介紹陳金滿、吳素珍、林秀琴3 人分別向白姓房東
    、艾鄭麗娟、江王素月承租房屋之租金等語，經核與證人陳
    金滿於原審審理時證述：「（檢察官問：被告丁○○是否出
    租房屋給妳？）我有拜託我三嫂『啊味仔（台語）』幫我找
    房屋，我三嫂說里長人面比較廣，所以就找上里長丁○○幫
    我找房屋。（檢察官問：丁○○後來是否幫妳找到房屋？何
    處？）有，鳳山市○○○路10巷44號。（檢察官問：妳的戶
    籍地是否設籍於此？）有。（檢察官問：妳的家裡面有幾人
    有投票權？）2 個，我與我先生。（檢察官問：房租多少錢
    ？）1 個月租金5,000 元，從94年8 月25日起承租到95年8
    月25日1 年期間。…（審判長問：證人陳金滿妳的房東是誰
    ？）我都稱呼她白大姐。」等語（見原審卷第170 頁至第
    172 頁）、證人吳素珍於原審審理時證述：「（檢察官問：
    是否請丁○○幫妳找房屋？）有，我從事清潔公司，想要租
    個地方利用中午休息，我有請丁○○幫我找房屋。後來他幫
    我找鳳山市○○路28巷24號1 樓，地點是在鳳山市公所旁邊
    。（檢察官問：是承租一個房間？是否有衛浴設備？）一個
    房間而已，沒有衛浴設備。（檢察官問：是否訂立租賃契約
    書？）有。…（檢察官問：租金1 個月多少錢？）1 個月3
    千元。（檢察官問：戶籍地設籍何處？）設在鳳山市○○路
    。（檢察官問：94年11月份，家中有幾人有投票權？）1 個
    人。現在經武路的住處只有我一個人居住。…（審判長問：
    經武路的租約多久？是否現在仍居住該處？）1 年，我是來
    來去去，因為前一陣子我母親過逝比較沒空過去。」等語（
    見原審卷第172 頁至第174 頁）、證人林秀琴於原審審理時
    證述：「（檢察官問：是否請丁○○幫妳找房屋？）有，民
    國94年6 、7 月幫我找房屋。我請他幫我找可以做生意的地
    點。我是94年8 月4 日搬進去的，地址是經武路28巷20號。
    （檢察官問：是1 戶還是1 間？）是1 戶。（檢察官問：1
    個月租金多少錢？）證人答1 個月6 千元。（檢察官問：是
    否簽訂租約？）有。租期1 年。（檢察官問：妳們家中有投
    票權的人有幾人？）3 個人。…（審判長問：經武路28巷20
    號是否仍在居住？）沒有，我只承租到8 月4 日我就盤給人
    家了。（審判長問：現在居所地為何？）我現在雖設籍於經
    武路，但是現在實際上沒有居住於該處，我現在居所：鳳山
    市○○街160 巷28弄47號。」等語（見原審卷第175 頁至第
    176 頁）相符，並有被告提出之房屋租賃契約書2 份（本院
    卷第90至95頁），與證人陳金滿並提出房屋租賃契約書影本
    1 份（見原審卷第221 頁至第225 頁）為證；另參以該便條
    紙所載金額與證人陳金滿、吳素珍、林秀琴3 人家中具有鳳
    山市長投票權之人數比例，顯不相符乙節，亦難認該金額係
    賄選之金金額之註記。準此，尚難僅憑前揭扣案鳳山市里聯
    合辦公處便條1 紙所載文義即遽認被告丁○○有預備賄選之
    事實。
 4、被告丙○○部分：
  (1)就於被告丙○○上揭處所扣得之「鳳山市長甲○○大赤山後
    援會資料」、「文山里長壽會名冊」之用途，被告丙○○於
    警詢及原審、本院審理時均供稱其為大赤山後援會及長壽會
    之會長等語明確，則被告丙○○基於會務需要而持有該等名
    冊之舉，衡情應屬可信，尚難據此斷認有何可疑之處。
  (2)又關於在被告丙○○上揭住處扣得之現金30萬元之用途，業
    據證人即共同被告楊阮麗雲於警詢證述：伊自營肉粽、碗粿
    販售，扣案之30萬元現金放置於伊房間，該筆款項是伊個人
    所有，為伊在94年11月1 日標得互助會款項672,500 元經支
    用後，將剩餘款項30萬元放在房間內，是準備繳納其他互助
    會會款之用。扣案之互助會名單即伊所有，伊是該互助會之
    會首，另跟1 個會腳，所以伊在該互助會中共有2 個會。該
    互助會共有41會，每一會2 萬元，採內標方式。94年11月1
    日伊出標價2,500 元，因此活會36會，每一會收取17,500元
    ，共630,000 元，死會4 會（互助會單打V 者），每一會收
    取20,000元，共80,000元，總計710,000 元，另扣除伊本人
    會首應繳20,000元，伊女兒楊宜蓁應繳17,500元，所以伊在
    該次標會實收672,500 元。伊標得該會672,500 元後，先償
    還張淑惠30,000元債務，11月12日繳1 個互助會10,000元，
    11月15日繳另1 個互助會80,000元，幫弟媳劉梅雀繳互助會
    款60,000元，幫伊外甥女劉鳳枝繳互助會款20,000元，購買
    香菇6,000 元，購買肉粽米12,000元，碗粿米10,000元，償
    還10月間赴大陸旅遊團費21,000元，台胞證1,800 元，旅費
    30,000元，另給女兒赴韓國旅遊費20,000元，總計支出300,
    800 元，其餘71,700元大都用於生活雜支，其流向細目伊一
    下子想不起來等語明確（見警卷第72頁至第73頁），核與扣
    案之互助會會單（影本詳警卷第74頁）所載會款及標會情形
    相吻合，佐以證人即共同被告楊阮麗雲亦就標得會款後如何
    花用而僅剩餘扣案金額之細節詳加交待乙節，堪認被告丙○○辯稱扣案之30萬元現金係標得會花用後之餘款及其從事肉
    粽批發生意之經收現金等語，尚非無據。
 5、被告乙○○部分：
    又就警方於被告乙○○位於高雄縣鳳山市○○路40號住處扣
    得之現金75,500元之來源及用途為何乙節，被告乙○○迭於
    警詢、偵查及原審、本院審理時辯稱：伊自83年擔任北門里
    里長迄今，並經營吉發香舖店，扣案之現金75,500元都是伊
    妻子章王秋妹所有，5 百元鈔80張1 捆較新的是伊歷年包給
    妻子的紅包錢，另外41張5 百元鈔1 捆及10張5 百元鈔、
    100 張1 百元鈔都是伊妻子香舖生意上的收入，作為找零之
    用等語，經核與證人章王秋妹於警詢及原審審理時證述：扣
    案現金中有一捆80張嶄新5 百元鈔是伊先生乙○○歷年來給
    伊之紅包，伊將紅包中舊鈔花用後將嶄新之5 百元鈔票留存
    ，扣案之其餘現金都是伊經營香舖的收入等語相符（見警詢
    第84頁、見原審卷第167 頁至第170 頁），亦堪認被告乙○○前開辯解，尚非無憑。
(三)按諸一般生活經驗，經營商業之人士於家中放置商業交易經
    收及供周轉之現金以及一般家庭為支應生活開銷而在家中留
    存現金以備支應，乃屬合乎常情之事，本件警方於被告戊○○、丁○○、丙○○、乙○○前揭處所扣得之現金，均經渠
    等於警詢、偵查或原審、本院審理時詳述該等現金之來源及
    用途，並提出相關人證、書證以實其說，足見渠等辯解，均
    非無據。再者，候選人於選舉期間成立競選總部及舉辦各項
    競選造勢活動花費甚鉅，亦屬眾所皆知，被告甲○○辯稱其
    委請友人巫清發前往其戶頭提領之710 萬元現金，係預作其
    競選之費用開支等語，衡情亦非有違常情而無稽。何況，犯
    罪事實依法應依證據認定之，不得僅以被告之反證不成立，
    持為認定犯罪之論據，最高法院亦著有21年上字第474 號判
    例可資參照。公訴人既未舉證本件被告戊○○、丁○○、丙○○、乙○○遭扣案現金係被告甲○○所交付，抑或與被告
    甲○○委請巫清發所提領之710 萬元現金有何關聯，而僅以
    其餘扣案之通訊名冊、便條紙等物品及被告戊○○、丁○○
    、丙○○、乙○○等4 人坦認有為被告甲○○助選等事證為
    論據，尚無從證明被告甲○○與被告戊○○、丁○○、丙○○、乙○○有以扣案現金作為預備賄選之用之犯行，公訴意
    旨據此逕認被告甲○○、戊○○、丁○○、丙○○、乙○○
    5 人共同預備賄選，自屬舉證不足而任意推斷。
四、綜上所述，檢察官對於起訴之犯罪事實所提出之證據，在客
    觀上既未達於一般人均不致有所懷疑而得確信被告5 人確實
    涉有本件犯行之程度，而尚有合理之懷疑存在時，即無從為
    被告5 人有罪之確信。此外，本院亦復查無其他積極證據足
    認被告5 人有何預備賄選犯行，則揆諸前揭法律規定及判例
    意旨，被告5 人被訴預備賄選犯行尚屬不能證明，自應就被
    告5 人為無罪之諭知。
五、原審因而以不能證明被告甲○○、戊○○、丁○○、丙○○
    、乙○○犯預備賄選罪，而為被告等5 人均無罪之諭知，核
    無違誤；檢察官提起上訴，上訴意旨猶執陳詞，指摘原判決
    不當，為無理由，應予駁回。
據上論斷，應依刑事訴訟法第368 條，判決如主文。
本案經檢察官張其主到庭執行職務。
中　　華　　民　　國　　96　　年　　1 　　月　　18　　日
                  刑事第一庭    審判長法官　郭雅美
                                      法官　張意聰
                                      法官　莊崑山
以上正本證明與原本無異。
如不服本判決應於收受本判決後10日內向本院提出上訴書狀，其
未敘述上訴理由者，並得於提起上訴後10日內向本院補提理由書
狀（均須按他造當事人之人數附繕本）「切勿逕送上級法院」。
中　　華　　民　　國　　96　　年　　1 　　月　　18　　日
　　　　　　　　　　　　　　　　　　書記官　邱麗莉
